臺灣高等法院臺中分院民事判決　九十三年度上更(一)字第四一號
　　　上　訴　人　甲○○
右當事人間請求清償借款事件，上訴人對於中華民國九十年十月二十九日臺灣彰化地
方法院八十九年度訴字第一一三一號第一審判決提起上訴，本院前審判決後，經最高
法院發回更審，本院於九十四年二月十五日言詞辯論終結，更為判決如左：
　    主  　  文
原判決除確定部份外廢棄。
右開廢棄部分，被上訴人在第一審之訴及其假執行之聲請均駁回。
第一、二審訴訟費用及發回前第三審訴訟費用由被上訴人負擔。
   　 事實及理由
甲、程序方面：
    按訴之變更或追加，非經他造同意，不得為之。但第二百五十五條第一項第二款
    至第六款情形，不在此限，民事訴訟法第四百四十六條第一項定有明文。又訴狀
    送達後，原告不得將原訴變更或追加他訴。但有請求之基礎事實同一者，則不在
    此限，同法第二百五十五條第一項第二款亦著有明文。經查本件被上訴人於本院
　　前審審理中，追加本於不當得利之法律關係而為請求，經核其主張之事實，均係
　　本於系爭匯款三百萬元予上訴人之事實，顯然此部分之主張，與被上訴人起訴時
　　所主張本於消費借貸之法律關係所本之系爭匯款三百萬元予上訴人之事實，其請
　　求之基礎事實應屬同一，自與民事訴訟法第四百四十六條第一項、第二百五十五
　　條第一項第二款之規定相符，揆諸前開說明，則被上訴人此部分所為訴之追加，
　　應予准許，上訴人請求駁回被上訴人此部分之追加乙節，尚有未合，事涉程序，
　　合先敘明。
乙、實體方面：
一、本件被上訴人起訴主張：上訴人於民國八十四年六月十三日，向伊借款新台幣（
    下同）三百萬元，雙方約定不收利息，上訴人應於其房屋處理後償還借款，伊乃
    於同日如數匯款予上訴人，詎嗣後屢經催討，上訴人均置之不理，迄未清償借款
    ，如認伊所提出之證據，並未達到可資證明兩造間確有借貸關係存在，惟本件上
    訴人亦無任何法律上原因，而受有三百萬元之利益，致伊受有三百萬元之損害，
    伊亦得請求上訴人返還其所受之不當得利等情。爰於本於借貸、不當得利之法律
    關係求為命上訴人給付伊三百萬元並加計法定遲延利息之判決（本件經本院前審
    判決上訴人應給付被上訴人二百二十八萬七千七百二十元及其利息，並駁回被上
    訴人其餘之請求，被上訴人被駁回部份因金額未達上訴第三審之標準，已不得上
    訴確定）。
二、上訴人對於確有收受該筆三百萬元之款項，並不爭執，惟否認上開匯款為借貸之
    關係，辯稱其原於茶室上班與被上訴人認識後，發生性關係，被上訴人表示願養
    伊，要伊辭去茶室工作，伊辭去茶室工作後，兩造經常會面，或在賓館或在伊住
    處同住，被上訴人經常給伊生活費，八十四年三月被上訴人支票一度退票，為躲
    債權人還住在伊處數月，且伊因有存款，被上訴人遇有困難亦曾多次借款週轉，
    後來因被上訴人有賣田地得數千萬元，而將三百萬元贈與伊，其後被上訴人對伊
    感情較淡，後悔原來的贈與，要伊還三百萬元，始以借貸為由提起本訴等語。
三、本件被上訴人主張伊於八十四年六月十三日由伊經營之振宏水泥製品廠匯款三百
    萬元予上訴人帳戶，上訴人對於確有收受該筆三百萬元之款項，並不爭執，自堪
    信為真實。惟被上訴人主張上開匯款為借貸之關係，為上訴人所否認，並以前詞
    置辯。按民事訴訟如係由原告主張權利者，應先由原告負舉證之責，若原告先不
    能舉證，以證實自己主張之事實為真實，則被告就其抗辯事實即令不能舉證，或
    其所舉證據尚有疵累，亦應駁回原告之請求。又請求履行債務之訴，除被告自認
    原告所主張債權發生原因之事實外，應先由原告就其主張此項事實，負舉證之責
    任，必須證明其為真實後，被告於其抗辯事實，始應負證明之責任，此為舉證責
    任分擔之原則。準此，如當事人主張有金錢借貸關係存在，須就其發生所須具備
    之特別要件即金錢之交付與借貸意思表示相互一致負舉證責任。而交付金錢之原
    因多端，或為買賣，或為贈與，或因其他之法律關係而為交付，非謂一有金錢之
    交付，即得推論授受金錢之雙方當然為消費借貸關係。若僅證明有金錢之交付，
    未證明借貸意思表示互相一致者，尚不能認有金錢借貸關係存在。（最高法院十
    七年上字第九一七號、四十三年台上字第三七七號判例、同院九十三年度台上字
    第十九號判決參照）。經查：(一)、本件被上訴人固於本院前審舉證人林國民到庭
    證稱：伊與張田是同事，八十四、五年間與張田一起工作閒暇時聊天，張田有提
    及甲○○向張田借三百萬，張田有匯款予甲○○等語（見本院前審卷第六四頁）
    ，惟證人林國民既係聽張田自己之說詞，並非就上開三百萬元之匯款之原因為借
    貸關係親見或親自聽聞，核屬傳聞證據，不足以證明上開三百萬元之匯款之原因
    為借貸關係。(二)、被上訴人雖又以三百萬元非小數目，伊不可能無故而贈與上訴
    人，然查被上訴人於原審初則稱伊與上訴人非男女關係（見原審卷第十三頁），
    嗣經上訴人舉證人林碧連到庭證稱兩造是男女關係，維持好幾年（見原審卷第十
    七頁）。於本院前審舉證人即上訴人之子楊士誼到庭證稱伊母與被上訴人同住，
    並有幫忙被上訴人代墊款項（見本院前審卷第九七頁）。被上訴人於本院亦自認
    ：「．．．上訴人辭掉茶室工作以後，我們是有來往，我是有給她錢沒錯，我給
    她多少錢我忘記了，給她的錢也沒有固定，她須要我就給她」，並自認：「我有
    賣掉田地，扣掉稅金壹仟多萬元」（見本院卷第七十一頁、七十二頁）。足證兩
    造在上訴人辭去茶室工作後，仍然維持男女關係數年，被上訴人亦不固定的贈與
    金錢供上訴人生活花費，則被上訴人於有財力之時，贈與上訴人三百萬元，自非
    無可能，是被上訴人上開反推舉證，亦無足以證明系爭三百萬元之匯款為借貸之
    關係。(三)、被上訴人雖又以上訴人於本院前審主張被上訴人曾收受上訴人開立之
    如附表所示八張支票，並主張以之抵銷，苟上開匯款如非借貸，上訴人何需清償
    ？苟如上訴人所言，被上訴人賣田四千萬元，何需向上訴人索取前述金錢花用？
    惟查上訴人於本院前審並非主張該款係對被上訴人清償，而係主張附表之支票係
    伊無償開票予被上訴人供其生意需要使用（見本院前審卷第七三頁、一七０頁）
    。被上訴人復未舉證上開由其收受上訴人開立之票據為上訴人對被上訴人清償三
    百萬元借款，尤以如係清償款項，被上訴人於起訴時請求之金額何以未扣除已清
    償款？益徵上開由上訴人開立之票據交予被上訴人並非上訴人對被上訴人清償。
    尚難認為上訴人開立交予被上訴人之票據為上訴人對被上訴人之清償款，再依情
    理，經商經常需要週轉，如被上訴人贈與上訴人三百萬元，其後因生意需要而向
    上訴人要票週轉，上訴人基於曾受贈三百萬元，而開票供被上訴人週轉，亦非無
    可能，是被上訴人上開推論，亦不足以證明上開三百萬元之匯款係基於借貸之原
    因。依上所述，被上訴人無法證明上開三百萬元之匯款之原因為借貸關係，即兩
    造有借貸之合意，則其本於借貸之法律關係請求上訴人返還借款，即屬無據，不
    應准許，應予駁回。
四、被上訴人又以如認伊所提出之證據，並未達到可資證明兩造間確有借貸關係存在
    ，惟本件上訴人亦無任何法律上原因，而受有三百萬元之利益，致伊受有三百萬
    元之損害，爰本於不當得利之法律關係請求上訴人返還該利益。上訴人亦否認其
    收受上開三百萬元有不當得利之情事，辯稱該三百萬元係被上訴人所贈與，有法
    律上之原因。按主張不當得利請求權之原告，係因自己之行為致造成原由其掌控
    之財產發生主體變動，則因該財產變動本於無法律上原因之消極事實舉證困難所
    生之危險自應歸諸原告，始得謂平。是以原告對不當得利請求權之成立要件應負
    舉證責任，亦即原告必須證明其與被告間有給付之關係存在，且被告因其給付而
    受有利益以及被告之受益為無法律上之原因，始能獲得勝訴之判決（最高法院七
    十七年台上字一七五六號、九十一年度台上字第一六七三號判決參照）。經查被
　　上訴人為振宏水泥廠之負責人，以其商場經驗，明知金錢往來，必有一定之原因
　　及憑證，而被上訴人係於茶室中認識上訴人，竟只憑上訴人所書寫之銀行帳戶號
　　碼，即將系爭款項匯入被上訴人帳戶內，被上訴人據此辯稱，伊於茶室中工作而
　　認識被上訴人，並進而發展男女關係，伊辭去茶室工作後，仍然維持男女關係數
　　年，被上訴人亦不固定的贈與金錢供上訴人生活花費，因其多年為被上訴人情婦
　　，被上訴人感念其相伴情義，於有財力之時，乃以系爭款項相贈與等語，即符情
　　理，非無可能，被上訴人始終未舉證證明其匯款三百萬元予上訴人係無法律上原
　　因之給付，徒以上訴人亦不能證明上開匯款之原因確為贈與為由，而本於不當得
　　利之法律關係請求上訴人返還利益，揆諸前揭說明，其本於不當得利而請求被上
　　訴人返還三百萬元，亦屬無據，應予駁回。
五、綜上所述，被上訴人主張伊匯款三百萬元予上訴人之原因為借貸或無法律上原因
    均不足採，從而，被上訴人本於借貸及不當得利之法律關係，請求上訴人給付二
    百二十八萬七千七百二十元及其遲延利息為無理由，不應准許（被上訴人其餘請
    求已經本院前審駁回，因金額未逾上訴第三審之標準，已不得上訴確定），其就
    該部分所為假執行之聲請亦失所附麗，應併予駁回。原審就此部分判命上訴人給
    付，並為假執行之宣告，尚有未洽。上訴意旨指摘原判決此部分不當，求予廢棄
    改判，為有理由。爰由本院將原判決此部分予以廢棄改判，如主文第二項所示。
據上論結，本件上訴為有理由。爰判決如主文。
中　　　華　　　民　　　國　　九十四　　年　　　三　　　月　　　一　　　日
~B1民事第三庭審判長法　官　陳照德
~B2　　　　　　　　法　官　曾謀貴
~B3　　　　　　　　法　官　蔡王金全
右為正本係照原本作成。
如對本判決上訴，須於收受判決送達後二十日內向本院提出上訴書狀，其未表明上訴
理由者，應於提出上訴後二十日內向本院提出上訴理由書(須按他造人數附具繕本)。
上訴時應提出委任律師為訴訟代理人之委任狀。具有民事訴訟法第四百六十六條之一
第一項但書或第二項之情形為訴訟代理人者，另應附具律師及格證書及釋明委任人與
受任人有該條項所定關係之釋明文書影本。
~B 　 　　　　　　書記官　許麗花
中　　　華　　　民　　　國　　九十四　　年　　　三　　　月　　　一　　　日
                                                                        Ｈ
附表：
┌──┬─────────┬───┬─────────┐
│編號│ 支　票 　號　碼　│發票日│ 金　　　　　　額 │
├──┼─────────┼───┼─────────┤
│ １ │ＳＴ0000000│3.│ＮＴ＄１２３８０  │
├──┼─────────┼───┼─────────┤
│ ２ │ＳＴ0000000│9.20.│ＮＴ＄１５００００│
├──┼─────────┼───┼─────────┤
│ ３ │ＳＴ0000000│9.20.│ＮＴ＄１５００００│
├──┼─────────┼───┼─────────┤
│ ４ │ＳＦ0000000│8.│ＮＴ＄１０００００│
├──┼─────────┼───┼─────────┤
│ ５ │ＳＦ0000000│9.2.│ＮＴ＄６９９００  │
├──┼─────────┼───┼─────────┤
│ ６ │ＳＦ0000000│9.20.│ＮＴ＄１０００００│
├──┼─────────┼───┼─────────┤
│ ７ │ＳＦ0000000│10.20.│ＮＴ＄６００００  │
├──┼─────────┼───┼─────────┤
│ ８ │ＳＦ0000000│10.20.│ＮＴ＄７００００  │
└──┴─────────┴───┴─────────┘
